臺灣嘉義地方法院民事判決　　　　　　　 99年度訴字第343號
原　　　告　王榮吉
訴訟代理人　陳適庸律師
複 代理 人　吳文惠
　　　　　　陳坤煌
被　　　告　簡朝興
　　　　　　簡朝欽
　　　　　　簡政雄
　　　　　　簡朝木
　　　　　　簡清良
　　　　　　簡秋池
　　　　　　簡秋明
　　　　　　簡廷東
　　　　　　簡秋玉
　　　　　　簡山富原名簡三富.
　　　　　　簡朝我
　　　　　　簡萬清
前11人共同
訴訟代理人　簡朝興
被　　　告　涂榮上
訴訟代理人　劉意律師
複 代理 人　嚴天琮律師
被　　　告　涂榮良
　　　　　　郭露
前2 人共同
訴訟代理人　涂榮上
上列當事人間請求分割共有物事件，本院於民國100年3月17日言
詞辯論終結，判決如下：
    主  文
兩造共有坐落嘉義縣大林鎮○○段八四七地號土地，地目建，面
積六五七平方公尺，分割為如附圖一所示：代號甲部分面積二一
九平方公尺土地分歸原告取得，代號乙部分面積二一九平方公尺
土地分歸被告郭露取得，代號丙部分面積二一九平方公尺土地分
歸被告簡朝欽、簡政雄、簡朝木、簡朝興、簡清良、簡秋池、簡
秋明、簡廷東、簡秋玉、簡山富（原告簡三富）、簡朝我、簡萬
清取得，並依應有部分比例保持共有。
兩造共有坐落嘉義縣大林鎮○○段八四八地號土地，地目建，面
積一七○九平方公尺，分割為如附圖一所示：代號丁部分面積五
六九點七平方公尺土地分歸原告取得，代號戊部分面積五六九點
七平方公尺土地分歸被告榮上、榮良取得，並依應有部分比
例保持共有，代號己部分面積五六九點六平方公尺土地分歸被告
簡朝欽、簡朝我、簡政雄、簡朝木、簡朝興、簡清良、簡秋池、
簡秋明、簡廷東、簡秋玉、簡山富（原名簡三富）、簡萬清取得
，並依應有部分比例保持共有。
訴訟費用由兩造按如附表所示原應有部分比例負擔。
    事實及理由
壹、程序事項：本件被告郭露、榮良經合法通知，均未於言詞
    辯論期日到場，核無民事訴訟法第386 條各款所列情形，爰
    依原告之聲請，由其一造辯論而為判決。
貳、實體事項：
一、原告起訴主張：
    緣坐落嘉義縣大林鎮○○段847、848地號土地（下稱系爭84
    7、848地號土地，合稱系爭兩筆土地）為兩造所共有，各共
    有人應有部分如附表所示，因系爭兩筆土地東側大都是由被
    告簡朝興等人占有使用中，故原告主張將系爭兩筆土地併同
    分割，分割方案如附圖一所示，由原告分別取得編號甲及丁
    部分，至於被告榮上抗辯其所分得編號戊部分之土地為袋
    地，另主張需由系爭847 地號土地分割出一條通行道路供其
    通行等語，惟系爭848 地號土地原本即為袋地，並非因本件
    分割訴訟所造成，且被告榮上在系爭847 地號土地並無應
    有部分，其無權對系爭847 地號土地之分割方案表示意見。
    又本件系爭兩筆土地並無因物之使用目的不能分割，且兩造
    亦未以契約訂有不能分割之期限，茲因兩造無法達成協議分
    割，為便於土地之利用，爰依法訴請裁判分割。並聲明：如
    主文所示。
二、被告方面：
（一）被告簡朝興等12人部分：
      被告簡朝興等12人均表示同意原告之分割方案，惟對於被
      告榮上主張通行渠等分得之己部分有意見，蓋系爭兩筆
      土地是分割自同一筆土地而來，且被告榮上、被告郭露
      合併使用土地已經有40年至50年之久，向來均無問題，故
      被告榮上可以經由被告郭露之土地通行即可，毋須經由
      渠等土地通行。
（二）被告榮上部分：
      被告榮上表示系爭848 地號土地為袋地，若依原告所主
      張之方案，被告榮上、榮良所分配如附圖一編號戊部
      分土地無法連接道路，有違分割共有物之本旨。其次，被
      告榮上確實在系爭847 地號土地住了40年至50年之時間
      ，但當時以為所購買的土地為系爭847 地號，直至本案訴
      訟始知其持分在系爭848 地號土地。再者，被告郭露、
      榮上均為獨立之個體，未經被告郭露同意，不能擅自通行
      其土地，故被告簡朝興等12人主張可通行被告郭露之土地
      並不可採；反觀依被告榮上所提出如附圖二所示分割方
      案，將系爭847 地號土地分割出一條通行道路，讓原系爭
      847 地號之共有人保持共有，日後若無法協商通行，被告
      榮上亦可提起袋地通行權訴訟，並不會損及系爭847 地
      號土地任何共有人之權利，況且系爭847、848地號原為同
      一筆土地，系爭848地號土地均應藉由系爭847地號土地通
      行道路，故被告榮上所提如附圖二所示方案較為可採。
（三）被告榮良、郭露雖未於最後言詞辯論期日到場，惟據其
      先前之陳述，則表示系爭847、848地號土地均有現供人居
      住之建築物存在，如欲分割應以不損及建築物為原則，以
      現況劃分為最佳，故將系爭847 土地分歸被告榮上、
      榮良、郭露等3人，系爭848地號土地則分歸原告及被告簡
      朝興等12人，較為可行。
三、本院之判斷：
（一）按「各共有人，除法令另有規定外，得隨時請求分割共有
      物。但因物之使用目的不能分割或契約訂有不分割之期限
      者，不在此限」、「共有物之分割，依共有人協議之方法
      行之。分割之方法不能協議決定，或於協議決定後因消滅
      時效完成經共有人拒絕履行者，法院得因任何共有人之請
      求，命為下列之分配：一、以原物分配於各共有人。但各
      共有人均受原物之分配顯有困難者，得將原物分配於部分
      共有人。二、原物分配顯有困難時，得變賣共有物，以價
      金分配於各共有人；或以原物之一部分分配於各共有人，
      他部分變賣，以價金分配於各共有人。以原物為分配時，
      如共有人中有未受分配，或不能按其應有部分受分配者，
      得以金錢補償之。以原物為分配時，因共有人之利益或其
      他必要情形，得就共有物之一部分仍維持共有。共有人相
      同之數不動產，除法令另有規定外，共有人得請求合併分
      割」，民法第823條第1項、第824條第1項至第5 項分別定
      有明文。經查：原告主張系爭兩筆土地分別為兩造所共有
      ，共有人間並未訂有不分割之契約，系爭兩筆土地亦無因
      使用目的而不能分割之情事，且共有人間就分割復未能達
      成協議等情，業據原告提出嘉義縣大林鎮○○段847、848
      地號土地之土地登記第二類謄本（本院卷第6-16頁）、地
      籍圖謄本（本院卷第15頁）為憑，且為被告等人所不爭執
      ，堪信屬實，是原告請求本院為裁判分割，於法自屬有據
      ，應予准許。
（二）按共有物之分割，以原物為分配時，因共有人之利益或其
      他必要情形，得就共有物之一部分仍維持共有，民法第82
      4條第4項定有明文。本件被告簡朝欽、簡政雄、簡朝木、
      簡朝興、簡清良、簡秋池、簡秋明、簡廷東、簡秋玉、簡
      山富（原名簡三富）、簡朝我、簡萬清等12人於本院審理
      中，均表明願就系爭847、848地號土地分割後取得之土地
      保持共有，被告榮上、榮良亦表明願就系爭848 地號
      土地分割後取得之土地保持共有，且兩造提出之分割方案
      亦均據此為主張，揆諸上揭法律規定，自無不合，應予准
      許。
（三）就系爭兩筆土地之分割方法，有原告主張如附圖一所示分
      割方案及被告榮上所提出如附圖二所示分割方案，而被
      告簡朝興等12人則在審理中表明同意原告所提出之分割方
      案。茲就兩造所提出之分割方案，分別審酌如下：
  １、系爭848 地號土地未面臨道路，本屬於袋地，目前是藉由
      鄰地出入通行，該土地大致上分東西兩側使用，土地東側
      建有1 處三合院式房屋，由被告簡朝興等12人占有使用，
      土地西側亦有1 處三合院式建築，原告主張擁有該建物之
      權利；系爭847地號土地南方面臨道路（舊縣162線公路）
      ，可獨立對外通行，並得通往嘉義縣大林交流道，出入尚
      稱便利，而該土地上並建有房屋、車庫及置物室等建物，
      均由被告榮上、榮良及郭露共同使用，該土地同時設
      有鐵皮圍牆標示其使用範圍，據被告榮上之陳述，該房
      屋等建物是被告榮上、榮良及郭露於民國50年間連同
      土地共同購入，一直使用至今各情，業經本院會同地政人
      員履勘現場查證屬實，並製有勘驗筆錄1 份在卷可參（本
      院卷23-24 頁），且經囑託嘉義縣大林地政事務所人員繪
      製複丈成果圖1件附卷可佐（本院卷76-77頁）。
  ２、本院參諸系爭兩筆土地均為建地，且土地形狀皆大致方正
      完整，適於建築及各方面利用，至於在對外通行上，系爭
      847 地號土地南方直接面臨道路，對外通行尚稱便利，惟
      系爭848 地號土地則屬袋地，無法獨立對外聯絡，必須藉
      由鄰地始得向外通行，以及系爭兩筆土地各共有人大致相
      同各情，本院認系爭兩筆土地分割後之各筆土地，應盡量
      保持方正完整，以增進土地開發利用，且應通盤考量兩筆
      土地合併利用之可能及對外聯絡條件，以期發揮土地最大
      利用價值。
  ３、本院斟酌系爭兩筆土地之使用現況，其中系爭848 地號土
      地本屬袋地，故毋庸特別考慮其臨路條件，又該土地東側
      目前有1 處三合院式房屋，由被告簡朝興等12人占有使用
      ，土地西側之建物，則由原告主張經拍賣取得其權利，至
      於被告榮上、榮良則完全未使用該土地；系爭847 地
      號土地南方面臨道路，出入通行尚稱便利，惟該土地目前
      均由被告榮上、榮良及郭露共同使用，原告及被告簡
      朝興等12人則完全未使用該土地各情，均已如前述，則原
      告主張系兩筆土地應依土地鄰路條件、建物坐落及合併利
      用可能等狀況，採南北向之分割線，將系爭兩筆土地均依
      應有部分比例各分割成3筆，讓系爭847地號土地分割後之
      各筆土地皆有相同之臨路條件，而系爭848 地號土地再沿
      著系爭847 地號土地之分割線予以分割，使兩筆土地得合
      併利用等主張，殊為可採。準此，本院衡諸系爭兩筆土地
      ，僅系爭847 地號土地南方面臨道路，故宜採南北向分割
      線，使分割後各筆土地之臨路條件均相等，且分割後各筆
      土地亦能保持方正完整，將有利於土地開發利用；此外，
      系爭兩筆土地之共有人大部分相同，因此若將兩筆土地採
      用同向之分割線，將可使土地地界較為整齊，並增進土地
      合併利用之價值，從而，倘採用原告所主張如附圖一所示
      分割方案，將系爭兩筆土地均採南北向分割線各分割成3
      筆土地，其中系爭847、848地號土地西側即編號甲及丁部
      分，分歸原告取得，系爭847、848地號土地東側即編號丙
      及己部分，分歸被告簡朝興等12人取得並保持共有，系爭
      847 地號土地中間即編號乙部分，分歸被告郭露取得，系
      爭848 地號土地中間即編號戊部分，分歸被告榮上、
      榮良取得並保持共有，則兩造分得之土地均稱完整方正，
      且系爭847 地號土地分割後各筆土地之鄰路條件皆相等，
      而系爭848 地號土地又能依建物現況分配，將使土地與房
      屋所有權人合一，可維持土地分割後之最大經濟效益，以
      及被告簡朝興等大部分共有人亦贊同該分割方案等一切情
      狀，認原告主張如附圖一所示分割方案，符合系爭兩筆土
      地分割之整體效益及共有人全體之利益，應可採取。
  ４、被告榮上雖辯稱：依原告所提分割方案，系爭848 地號
      土地分割後由被告榮上、榮良取得部分，將無路可資
      通行等語，惟查，系爭848 地號土地本屬袋地，目前需藉
      由鄰地始得對外通行，已如前述，故系爭848 地號土地並
      非因本件土地分割始形成袋地，從而被告榮上前開所辯
      ，已乏實據；況依原告所提上開分割方案，系爭兩筆土地
      係採用相同走向之分割線，使系爭兩筆土地分割後仍可合
      併利用，參諸被告榮上、榮良與被告郭露間為親戚關
      係，目前亦共同使用系爭847 地號土地等情，復為被告
      榮上等人所不否認，是被告榮上、榮良就分割後取得
      之土地，尚得與被告郭露分割自系爭847 地號土地合併利
      用，以解決通行問題，當屬妥適合理之分割方法。
  ５、至於被告榮上所提出如附圖二所示分割方案，有關系爭
      兩筆土地之分配位置，大抵均與原告主張分割方案相同，
      唯一不同之處是被告榮上主張在系爭847 地號土地上，
      應劃出1條約4公尺寬之私設通道供其通行，以解決袋地通
      行問題。惟本件被告榮上僅為系爭848 地號土地之共有
      人，並非系爭847 地號土地之共有人，此有土地登記第二
      類謄本在卷可參，則被告榮上自不得對非其所有之系爭
      847地號土地主張分割方法，是被告榮上要求在系爭847
      地號土地上留設通路供其通行云云，已乏實據；況且，縱
      使被告榮上、榮良就分割後取得之土地確有通行之需
      求，亦僅屬袋地通行問題，應另行向鄰地所有人主張通行
      權，尚非本件分割共有物事件所得審究，是被告榮上主
      張分割方案中應在他人土地留設通路供其通行云云，自難
      認允洽，亦不符全體共有人之利益，是本院認原告所主張
      如附圖一所示分割方案顯較被告榮上所提出如附圖二所
      示分割方案為可採。
四、綜上所述，系爭兩筆土地依其使用目的並非不能分割，共有
    人間亦無不能分割之約定，然迄今未能協議分割，本院審酌
    系爭兩筆土地之面積、位置、現有使用狀況、鄰路條件、分
    割後兩造使用土地之價值、各筆土地與鄰地關係，及土地分
    割後最大經濟效用及整體利用價值等一切情狀，認如附圖一
    所示分割方案較符合土地分割之經濟效用及共有人全體之利
    益，堪認係適當、公允之分割方法。從而，原告本於共有人
    之資格，起訴請求分割系爭兩筆土地，即屬正當，應予准許
    。本院因而准命分割系爭兩筆土地如主文第1項所示。
五、本件雖准原告之請求分割系爭兩筆土地，然分割方法係法院
    考量全體共有人之利益後，依職權所為之決定，原告既為共
    有人之一，亦同受其利，若全由敗訴當事人負擔訴訟費用顯
    失公平，爰依民事訴訟法第80條之1 規定，命勝訴之原告亦
    負擔部分之訴訟費用，爰判決如主文第2項所示。
六、據上論結，本件原告之訴為有理由，依民事訴訟法第385 條
    第1項前段、第80條之1、第85條第1項但書，判決如主文。
中    華    民    國    100    年    4    月    12    日
                  民一庭法  官  周俞宏
以上正本係照原本作成
如對本判決上訴須於判決送達後20日內向本院提出上訴狀
如委任律師提起上訴者，應一併繳納上訴審裁判費。
中    華    民    國    100    年    4    月    12    日
                            書記官  劉怡欣
附表：
┌──┬──────┬────────────┬─────┬──┐
│編號│土地坐落位置│共有人及應有部分比例    │面積（平方│地目│
│    │            │                        │公尺）    │    │
├──┼──────┼────────────┼─────┼──┤
│1   │嘉義縣大林鎮│(1)原告王榮吉：12分之4  │657       │建  │
│    │明和段847地 │(2)原告郭露：3分之1     │          │    │
│    │號          │(3)原告簡朝欽：21分之1  │          │    │
│    │            │(4)原告簡政雄：21分之1  │          │    │
│    │            │(5)原告簡朝木：21分之1  │          │    │
│    │            │(6)原告簡朝興：21分之1  │          │    │
│    │            │(7)原告簡清良：126分之1 │          │    │
│    │            │(8)原告簡秋池：126分之1 │          │    │
│    │            │(9)原告簡秋明：126分之1 │          │    │
│    │            │(10)原告簡廷東：126分之1│          │    │
│    │            │(11)原告簡秋玉：126分之1│          │    │
│    │            │(12)原告簡山富：126分之1│          │    │
│    │            │  （原名簡三富）        │          │    │
│    │            │(13)原告簡朝我：21分之1 │          │    │
│    │            │(14)原告簡萬清：21分之1 │          │    │
│    │            │                        │          │    │
│    │            │                        │          │    │
├──┼──────┼────────────┼─────┼──┤
│2   │嘉義縣大林鎮│(1)原告王榮吉：12分之4  │1709      │建  │
│    │明和段848地 │(2)原告榮上：6分之1   │          │    │
│    │號          │(3)原告榮良：6分之1   │          │    │
│    │            │(4)原告簡朝欽：21分之1  │          │    │
│    │            │(5)原告簡朝我：21分之1  │          │    │
│    │            │(6)原告簡政雄：21分之1  │          │    │
│    │            │(7)原告簡朝木：21分之1  │          │    │
│    │            │(8)原告簡朝興：21分之1  │          │    │
│    │            │(9)原告簡清良：126分之1 │          │    │
│    │            │(10)原告簡秋池：126分之1│          │    │
│    │            │(11)原告簡秋明：126分之1│          │    │
│    │            │(12)原告簡廷東：126分之1│          │    │
│    │            │(13)原告簡秋玉：126分之1│          │    │
│    │            │(14)原告簡山富：126分之1│          │    │
│    │            │  （原名簡三富）        │          │    │
│    │            │(15)原告簡萬清：21分之1 │          │    │
└──┴──────┴────────────┴─────┴──┘